ACORDAO-COMPLETO-2449977

ACÓRDÃO 8665/2021 ATA 20/2021 - PRIMEIRA CÂMARA

VISTOS, relatados e discutidos estes autos de aposentadorias concedidas pelo Senado Federal,
ACORDAM os Ministros do Tribunal de Contas da União, reunidos em sessão da Primeira Câmara, diante das razões expostas pelo Relator, com fundamento no art. 71, inciso III, da Constituição Federal e nos arts. 1º, inciso V, e 39, inciso II, da Lei 8.443/1992, em:
9.1. determinar à Sefip que:
9.1.1. faça consignar, na base de dados do sistema Sisac, a anotação de registro tácito dos atos tratados neste processo;
9.1.2. adote as medidas pertinentes com vistas à imediata revisão de ofício das aposentadorias de interesse das sras. Idalice Costa Maia (ato inicial) e Jane Coelho de Castro (atos de alteração) , levando em conta, para tanto, as irregularidades identificadas nestes autos.

Apreciação, para fins de registro, de aposentadorias concedidas pelo Senado Federal.

Primeira Câmara

Senado Federal.

3. Interessados: Idalice Costa Maia (XXX.446.351-XX); Ily Rodrigues Alves (XXX.414.161-XX); Jane Coelho de Castro (XXX.687.641-XX); João Carlos Gastal Júnior (XXX.505.280-XX).

13.1. Ministros presentes: Walton Alencar Rodrigues (Presidente), Benjamin Zymler (Relator), Vital do Rêgo e Jorge Oliveira.
13.2. Ministro-Substituto presente: Augusto Sherman Cavalcanti.

ACORDAO-COMPLETO-2522082

Acórdão 472/2022 - Plenário

BENJAMIN ZYMLER

Adoto como relatório, com os ajustes de forma pertinentes, a instrução elaborada no âmbito da Secretaria de Fiscalização de Integridade de Atos e Pagamentos de Pessoal e de Benefícios Sociais (Sefip) , a qual contou com a anuência dos dirigentes da unidade técnica e do representante do Ministério Público nos autos:
"INTRODUÇÃO
1.	Trata-se de atos de concessão inicial de aposentadoria de Ily Rodrigues Alves, Idalice Costa Maia e João Carlos Gastal Júnior, e de atos de alteração de aposentadoria de Jane Coelho de Castro, ex-servidores do Senado Federal. 
2.	Os atos foram submetidos, para fim de registro, à apreciação do Tribunal de Contas da União (TCU) , de acordo com o art. 71, inciso III, da Constituição Federal. O cadastramento e a disponibilização ao TCU ocorreram por intermédio do Sistema de Apreciação e Registro de Atos de Admissão e Concessões, na forma dos arts. 2º, caput e incisos I a VI, e 4º, caput, da Instrução Normativa - TCU 78/2018.
EXAME TÉCNICO
a) ato de Ily Rodrigues Alves
3.	A servidora Ily Rodrigues Alves aposentou-se compulsoriamente, em 28/4/1998, com proventos proporcionais a 15/30 avos. 
4.	O Controle Interno registrou que a servidora faleceu em 27/3/2000, não deixando pensionistas habilitados. 
5.	Desta forma, o exame do mérito do ato de aposentadoria da Sra. Ily Rodrigues Alves encontra-se prejudicado por perda de objeto. 
b) ato de Idalice Costa Maia
6.	A servidora Idalice Costa Maia aposentou-se em 9/2/2015, com proventos integrais, com base no artigo 3º da Emenda Constitucional 47/2005, atendendo aos requisitos exigidos pelo fundamento legal. 
7.	No quadro de vantagens, consta que a servidora incorporou 10/10 de FC-06. No quadro dos tempos exercidos em funções comissionadas, observa-se que houve a incorporação de quintos de FC-06 após a data limite de 8/4/1998. 
8.	 Este Tribunal tem firme entendimento sobre a ilegalidade da incorporação de quintos, com fundamento no art. 62-A da Lei 8.112/1990, c/c os arts. 3º e 10º da Lei 8.911/1994 e art. 3º da Lei 9.624/1998, decorrente de exercício de função de direção, chefia ou assessoramento, de cargo de provimento em comissão ou de natureza especial após 1998, uma vez que esta Corte de Contas considera que a incorporação da vantagem somente é possível até a data de publicação da Lei 9.624/1998, ocorrida em 8/4/1998 (Acórdão 1972/2017-TCU-Plenário, da lavra do Ministro Bruno Dantas, e 1939/2019-1ª Câmara, de autoria do Ministro Vital do Rego) . 
9.	O Supremo Tribunal Federal (STF) , ao apreciar o Recurso Extraordinário (RE) 638.115/Ceará, que teve repercussão geral, deixou assente que as decisões judiciais ou atos emanados pelos poderes Executivo, Legislativo ou Judiciário que determinaram a incorporação de quintos/décimos no período compreendido entre a edição da Lei 9.624/1998 até a edição da Medida Provisória 2.225-45/2001 carecem de fundamento legal e, portanto, violam o princípio da legalidade previsto na Constituição Federal.
10.	Ressalta-se que, ao modular os efeitos da referida decisão, inicialmente, o STF, em grau de embargos de declaração julgados em 30/6/2017, havia entendido que o pagamento da referida parcela deveria ser cessado em qualquer hipótese, aplicando-se tal entendimento até mesmo para os servidores que obtiveram o direito à incorporação assegurado por decisão judicial transitada em julgado, sem a necessidade de ação rescisória.
11.	No entanto, em novo julgamento realizado em 18/12/2019, o STF acolheu parcialmente os embargos de declaração, com efeitos infringentes, para reconhecer indevida a cessação imediata do pagamento da parcela quando fundado em decisão judicial transitada em julgado. Já no caso daqueles que recebem os quintos em virtude de decisões administrativas ou decisões judiciais sem trânsito em julgado, modulou os efeitos da decisão para manter o pagamento da parcela até a sua absorção integral por quaisquer reajustes futuros concedidos aos servidores.
12.	Tendo em vista que o referido decisum ainda não transitou em julgado, este Tribunal tem considerado ilegal o pagamento da referida parcela e determinado às Unidades Jurisdicionadas que adotem as medidas necessárias à regularização dos pagamentos indevidos de acordo com a modulação dos efeitos realizada pelo STF nos autos do RE 638.115/CE, a exemplo dos Acórdão 659/2020-TCU-Primeira Câmara, relatado pelo Ministro Walton Alencar Rodrigues, e 622/2020-2ª Câmara, relatado pelo Ministro Aroldo Cedraz.
13.	Ressalta-se que é permitido o cômputo de tempo residual de exercício de funções comissionadas não empregado até 10/11/1997, para a incorporação de parcela de décimo, com termo final na data específica em que o servidor completar o interstício de doze meses, de acordo com a sistemática definida na redação original do art. 3º da Lei 8.911/1994, sendo todas as parcelas incorporadas, na forma de quintos, transformadas em décimos, e estes, em VPNI - vantagem pessoal nominalmente identificada (Decisão 925/1999-Plenário, Ministro-Relator Walton Alencar Rodrigues, e Acórdãos 731/2003 e 732/2003, ambos do Plenário e da relatoria do Ministro Guilherme Palmeira, e Acórdão 4970/2012-TCU-Primeira Câmara, de relatoria do Ministro Walton Alencar Rodrigues) .
14.	No caso em exame, até 8/4/1998, a servidora faz jus a 3/5 (6/10) de FC-04 e 2/5 (4/10) de FC-6. No entanto, a interessada está recebendo 10/10 de FC-6.
15.	Desta forma, o ato de aposentadoria da Sra. Idalice Costa Maia está ilegal, haja vista a incorporação de parcela de quintos de FC-06 que teve amparo em função comissionada exercida após a vigência da Lei 9.624/1998.
16.	Ressalta-se que o ato de aposentadoria da interessada deu entrada no TCU em 15/3/2016, portanto, há menos de cinco anos, não sendo aplicável o procedimento de contraditório e ampla defesa determinado pelo Acórdão 587/2011-TCU-Plenário, Ministro-Relator Valmir Campelo. O prazo de cinco anos se expira em 15/3/2021.
c) atos de Jane Coelho de Castro
17.	A servidora Jane Coelho de Castro aposentou-se em 15/1/1997, com proventos proporcionais a 25/30 avos, e recebendo 4/10 de FC-07 e 6/10 de FC-06. O ato de concessão inicial de aposentadoria foi apreciado pela legalidade no TC Processo 857.381/1998-9 (peça 6) .
18.	Os atos deste processo referem-se a alterações na aposentadoria e foram publicados em 7/1/2014. No ato número de controle 30734703-04-2014-000020-5, foi concedida a vantagem 'opção' à ex-servidora. Assim, a inativa passou a receber os quintos de forma concomitante com a vantagem 'opção'.
19.	No ato número de controle 30734703-04-2014-000017-5, foram integralizados os proventos com base no artigo 190 da Lei 8.112/1990. Nesta alteração, a servidora também recebe a vantagem 'opção' de forma concomitante com os quintos.
20.	De acordo com entendimento deste Tribunal, proferido no Acórdão 2076/2005-TCU-Plenário, Ministro-Relator Augusto Sherman, assegura-se a vantagem 'opção', prevista no art. 2º da Lei 8.911/1994, aos servidores que, até a data de 18/1/1995, tenham satisfeitos os requisitos do art. 193 da Lei 8.112/1990, ainda que sem os requisitos para a aposentação em qualquer modalidade.
21.	O artigo 193 da Lei 8.112/1990 estabelecia o seguinte:
'Art. 193. O servidor que tiver exercido função de direção, chefia, assessoramento, assistência ou cargo em comissão, por período de 5 (cinco) anos consecutivos, ou 10 (dez) anos interpolados, poderá aposentar-se com a gratificação da função ou remuneração do cargo em comissão, de maior valor, desde que exercido por um período mínimo de 2 (dois) anos.                
§ 1° Quando o exercício da função ou cargo em comissão de maior valor não corresponder ao período de 2 (dois) anos, será incorporada a gratificação ou remuneração da função ou cargo em comissão imediatamente inferior dentre os exercidos.   
§ 2° A aplicação do disposto neste artigo exclui as vantagens previstas no art. 192, bem como a incorporação de que trata o art. 62, ressalvado o direito de opção'   (grifo nosso) .
22.	A servidora possui dez anos interpolados exercidos em funções comissionadas completados em 3/3/1993, podendo receber a parcela opção. No entanto, observa-se que a opção foi calculada sobre a FC-07. A servidora exerceu a FC-07 no período de 15/7/1985 a 1/4/1987, totalizando 1 ano, 8 meses e 17 dias. 
23.	 O artigo 193 da Lei 8.112/1990 estabelece que, para aposentar-se com a gratificação de função de maior valor, precisa ter exercido a função por um período mínimo de 2 anos. A servidora não completou este período na função FC-07. Assim, a opção deve ser calculada sobre a FC-06, atendendo ao disposto no § 1º do artigo 193 da Lei 8.112/1990.
24.	Ademais, o recebimento de parcela opção de forma concomitante com quintos/décimos está em desacordo com a regra contida no § 2º do art. 193 da Lei 8.112/1990. Transcrevemos o sumário do Acórdão 2988/2018-TCU-Plenário (Ministra-Relatora Ana Arraes) :
'SUMÁRIO: REPRESENTAÇÃO. PROCESSO CONSTITUÍDO EM CUMPRIMENTO A DETERMINAÇÃO DESTA CORTE. PAGAMENTO DE FUNÇÃO COMISSIONADA A SERVIDOR APOSENTADO. POSSIBILIDADE DE OPÇÃO, DESDE QUE NÃO CUMULATIVA COM QUINTOS/DÉCIMOS/VPNI, PARA AQUELES QUE, ATÉ 18/01/1995, TENHAM SATISFEITO OS PRESSUPOSTOS TEMPORAIS. CONVERSÃO EM VANTAGEM PESSOAL PARA IMPEDIR DESCENSO REMUNERATÓRIO. ARQUIVAMENTO' (grifo nosso) .
25.	Desta forma, a aposentadoria está ilegal, em razão do pagamento de forma concomitante a vantagem 'opção' com VPNI de quintos/décimos, bem como em função da opção ser calculada sobre a FC-07, quando deveria ser sobre a FC-06 (peça 3) .
26.	Ressalta-se que os atos de alteração de aposentadoria da interessada deram entrada no TCU em 15/2/2016 [...].
d) ato de João Carlos Gastal Júnior
27.	O servidor João Carlos Gastal Júnior aposentou-se em 8/10/2015, no cargo de consultor legislativo, com proventos integrais, com base no artigo 3º da Emenda Constitucional 47/2005, atendendo aos requisitos para a aposentadoria.
28.	No quadro de vantagens, consta a rubrica Parcela Compensatória no valor de R$ 7.944,32. O gestor de Pessoal registrou que a vantagem quintos/décimos incorporada foi revista, tendo sido transformada em parcela compensatória, conforme determinação constante no Acórdão 2602/2013-TCU-Plenário, Ministro-Relator Raimundo Carreiro. 
29.	O mencionado Acordão refere-se a Relatório de Auditoria realizada no Senado Federal, sendo determinado à Unidade Jurisdicionada no item 9.2.3 o seguinte:
'9.2.3 adote as medidas administrativas cabíveis, visando a transformar a parcela referente ao pagamento da incorporação de quintos de FC e a vantagem prevista no art. 193 da Lei 8.112/1990 (FC/opção) concedidas a todos os servidores do Senado Federal (Consultores Legislativos, Consultores de Orçamentos, Advogados, Analistas Legislativos, Técnicos Legislativos e Auxiliares Legislativos) , em especial os Consultores Legislativos relacionados nas fls. 169 a 171 do Anexo 2, até mesmo os aposentados, sem que tenham sido formalmente designados para o exercício de função comissionada de direção, chefia ou assessoramento, em desconformidade com os artigos 62 e 62-A da Lei 8.112/1990, 3º da Lei 8.911/1994, e 15 da Lei 9.527/1997, em parcela compensatória passível de atualização pelos índices gerais de reajuste aplicáveis às remunerações dos servidores públicos, a ser absorvida por ocasião: do desenvolvimento no cargo ou na carreira por progressão ou promoção, ordinária ou extraordinária; da reorganização ou da reestruturação dos cargos e da carreira ou das remunerações; da concessão de reajuste ou vantagem de qualquer natureza'.
30.	Em consulta aos contracheques do inativo (março/2017 e julho/2020) , observa-se que inicialmente a rubrica referente à parcela compensatória estava no valor de R$ 7.944,32, e, atualmente, encontra-se no valor de R$ 1.562,09 (peças 4 e 5) .
31.	Desta forma, observa-se que o Senado Federal atendeu à determinação do Acórdão 2602/2013-TCU-Plenário, com a parcela compensatória sendo absorvida, quando da reestruturação na carreira do ex-servidor.
32.	Diante do exposto, entende-se que o ato de aposentadoria do Sr. João Carlos Gastal Júnior pode ser apreciado pela legalidade. 
CONCLUSÃO
33.	Tendo em vista a análise realizada no ato de concessão inicial de aposentadoria de Ily Rodrigues Alves, esta Unidade Técnica considera que o exame do mérito do ato está prejudicado por perda de objeto, em razão do falecimento da inativa. 
34.	Considerando a análise realizada no ato de concessão inicial do Sr. Joao Carlos Gastal Júnior, esta Unidade Técnica considera que o ato pode ser apreciado pela legalidade, destacando que a parcela compensatória referente a quintos/décimos está sendo absorvida de acordo com a reestruturação da carreira do ex-servidor.
35.	Considerando a análise realizada no ato de concessão inicial de aposentadoria de Idalice Costa Maia, esta Unidade Técnica considera que o ato deve ser apreciado pela ilegalidade, em razão da incorporação de parcela de quintos após a data limite de 8/4/1998, contrariando jurisprudência desta Corte de Contas e do Supremo Tribunal Federal. A ilegalidade também decorre da percepção de 10/10 de FC-6, quando o correto seria 4/10 de FC-06 e 6/10 de FC 04.
36.	Tendo em vista a análise realizada nos atos de alteração de aposentadoria de Jane Coelho de Castro, esta Unidade Técnica considera que os atos estão ilegais, em razão do recebimento de forma cumulativa da vantagem 'opção' com a VPNI de quintos/décimos, contrariando jurisprudência desta Corte de Contas, bem como cálculo da vantagem 'opção' sobre a FC-07, quando deveria ser sobre a FC-06.
37.	Registre-se que a análise deste processo levou em conta os dispositivos da Resolução TCU 315/2020.
PROPOSTA DE ENCAMINHAMENTO
38.	Ante o exposto, conforme o preceituado no artigo 71, inciso III, da Constituição Federal; c/c os artigos 1º, inciso V, e 39, inciso II, da Lei nº 8.443/1992, c/c os artigos 1º, inciso VIII, 260, §§ 1º, 2º e 4º, do Regimento Interno/TCU, e tomando por base as informações prestadas pelo órgão de controle interno e as verificações feitas pela unidade técnica, na forma prevista no artigo 260, caput, do referido Regimento, propõe-se: 
a) considerar prejudicado por perda de objeto o exame do mérito do ato de concessão inicial de aposentadoria de Ily Rodrigues Alves, em razão do óbito da ex-servidora;
b) considerar legal e conceder o registro do ato de concessão inicial de aposentadoria de João Carlos Gastal Júnior;
c) considerar ilegais e negar o registro do ato de concessão inicial de aposentadoria de Idalice Costa Maia e dos atos de alteração de aposentadoria de Jane Coelho de Castro;
d) dispensar o ressarcimento das quantias indevidamente recebidas de boa-fé, nos termos da Súmula TCU n. 106;
e) determinar ao Senado Federal, com fundamento no inciso I do art. 4º da Resolução TCU 315/2020, que adote medidas para:
e.1) no prazo de quinze dias, fazer cessar os pagamentos decorrentes dos atos impugnados por esta Corte de Contas, sob pena de responsabilidade solidária da autoridade administrativa omissa, nos termos dos arts. 262, caput, do RI/TCU, e 8º, caput, da Resolução TCU 206/2007;
e.2) no tocante à ex-servidora Idalice Costa Maia, promova o destaque da (s) parcela (s) de quintos incorporada (s) com amparo em funções comissionadas exercidas entre 8/4/1998 e 4/9/2001 e transforme-a (s) em 'Parcela Compensatória' a ser absorvida por quaisquer reajustes futuros, consoante decidido pelo STF no RE 638.115/CE;
 e.3) no prazo de trinta dias, emita novos atos, livres das irregularidades apontadas, e os submeta ao TCU pelo Sistema e-Pessoal, nos termos dos arts. 262, § 2º, do Regimento Interno desta Corte e 19, § 3º, da Instrução Normativa TCU 78/2008;
e.4) dê ciência, no prazo de 15 (quinze) dias, do inteiro teor desta deliberação às interessadas, alertando-as de que o efeito suspensivo proveniente da interposição de eventuais recursos junto ao TCU não as exime da devolução dos valores percebidos indevidamente após a respectiva notificação, caso esses não sejam providos; e
            e.5) encaminhar ao Tribunal, no prazo de 30 (trinta) dias contados da ciência da decisão, documento apto a comprovar que as interessadas tomaram conhecimento do acórdão."
É o relatório.

não há

Procurador Marinus Eduardo De Vries Marsico.

APOSENTADORIAS. REGISTRO TÁCITO. PAGAMENTO IRREGULAR DA VANTAGEM "OPÇÃO", VERIFICADO EM DOIS DOS ATOS, E ATRIBUIÇÃO DE "QUINTOS" INCORPORADOS DE FUNÇÕES COMISSIONADAS EXERCIDAS POSTERIORMENTE À EDIÇÃO DA LEI 9.624/1998, VERIFICADA EM OUTRO. DETERMINAÇÃO PARA INSTAURAÇÃO DE PROCEDIMENTO DE REVISÃO DE OFÍCIO.

APOSENTADORIA (APOS)

Secretaria de Fiscalização de Integridade de Atos e Pagamentos de Pessoal e de Benefícios Sociais (Sefip).

Em exame, cinco atos de aposentadorias (três iniciais e duas alterações) concedidas pelo Senado Federal.
2.	A Secretaria de Fiscalização de Integridade de Atos e Pagamentos de Pessoal e de Benefícios Sociais (Sefip) sugere:
	a) o registro do ato de interesse do sr. João Carlos Gastal Júnior;
	b) que se tenha por prejudicado, por perda de objeto, o ato de interesse da sra. Ily Rodrigues Alves;
	c) a negativa de registro da aposentadoria da sra. Idalice Costa Maia, em face da inclusão, nos proventos, de "quintos" de funções comissionadas exercidas em período posterior ao advento da Lei 9.624/1998; e
	d) a negativa de registro das alterações feitas na aposentadoria da sra. Jane Coelho de Castro, em face da inclusão, nos proventos, da vantagem "opção" calculada sobre função comissionada exercida por menos de dois anos e, ainda, cumulada com "quintos" incorporados.
3.	O Ministério Público, em cota singela, põe-se de acordo.
4.	Em que pese o posicionamento esposado nos pareceres, impende reconhecer, nesta oportunidade, o registro tácito das concessões aqui tratadas, em linha com o entendimento fixado pelo Supremo Tribunal Federal (STF) , em regime de repercussão geral, no Recurso Extraordinário 636.553. 
5.	Com efeito, recebidos nesta Corte entre dezembro de 2015 e março de 2016 (peças 7-11) , os títulos de aposentação tiveram sua instrução de mérito finalizada pela Sefip apenas em 24/11/2020 (peças 13 e 14) , o que inviabilizou sua apreciação conclusiva ainda dentro do quinquênio.
6.	Sem embargo, uma vez identificadas irregularidades potencialmente graves nas concessões de interesse das sras. Idalice Costa Maia e Jane Coelho de Castro, cabe determinar à unidade técnica, nesses casos em específico, que dê início imediato aos procedimentos de revisão de ofício.
	Diante do exposto, voto no sentido de que este Colegiado adote a deliberação que ora submeto a sua apreciação.
TCU, Sala das Sessões Ministro Luciano Brandão Alves de Souza, em 15 de junho de 2021.
BENJAMIN ZYMLER 
Relator